ACORDAO-COMPLETO-2396229

ACÓRDÃO 748/2020 ATA 10/2020 - PLENÁRIO

VISTOS, relatados e discutidos estes autos de prestação de contas anuais da Agência Nacional de Transportes Terrestres (ANTT) relativas ao exercício de 2012, 
ACORDAM os Ministros do Tribunal de Contas da União, reunidos em Sessão do Plenário, com fundamento nos arts. 1º, inciso I, 16, incisos I e II, e 18 da Lei 8.443/1992, c/c os      arts. 1º, inciso I, 207, 208 e 214, incisos I e II, do Regimento Interno, em: 
9.1. julgar regulares com ressalvas as contas dos responsáveis Bernardo José Figueiredo Gonçalves de Oliveira (XXX.814.761-XX) e Ivo Borges de Lima (XXX.188.001-XX) , dando-lhes quitação, em razão das seguintes impropriedades:
	Não conclusão do relatório de avaliação do planejamento 2009-2012 e prejuízo à elaboração do planejamento para 2013-2016;

	O planejamento na área de TI não foi adequadamente priorizado na gestão; e

	Necessidade de aperfeiçoamento dos controles internos administrativos das demais superintendências, a exemplo do que ocorreu na Superintendência de Exploração de Infraestrutura Rodoviária (SUINF) .

9.2. julgar regulares as contas dos responsáveis Ana Patrizia Gonçalves Lira  (XXX.524.582-XX) ; Carlos Fernando do Nascimento (XXX.696.027-XX) ; Jorge Luiz Macedo Bastos (XXX.486.207-XX) ; Mário Rodrigues Júnior (XXX.388.828-XX) ; e Natália Marcassa de Souza (XXX.513.838-XX) , dando-lhes quitação plena;
9.3. dar ciência deste Acórdão ao Ministério da Infraestrutura, à Controladoria-Geral da União e à Agência Nacional de Transportes Terrestres, destacando que o Relatório e o Voto que o fundamentam podem ser acessados pelo portal eletrônico do Tribunal de Contas da União, no endereço < https://pesquisa.apps.tcu.gov.br/#/pesquisa/acordao-completo>; 
9.4. juntar cópia desta deliberação ao TC Processo 019.497/2014-8, que trata da prestação de contas do exercício de 2013 da Agência Nacional de Transportes Terrestres; e
9.5. arquivar os presentes autos, com fundamento no inciso III do art. 169 do Regimento Interno.

Prestação de contas anual, exercício de 2012.

Agência Nacional de Transportes Terrestres.

3. Interessados/Responsáveis:
3.1. Interessado: Agência Nacional de Transportes Terrestres (04.898.488/0001-77)
3.2. Responsável: Jorge Luiz Macedo Bastos (XXX.486.207-XX).

13.1. Ministros presentes: José Mucio Monteiro (Presidente), Walton Alencar Rodrigues, Benjamin Zymler, Augusto Nardes, Aroldo Cedraz, Raimundo Carreiro (Relator), Ana Arraes, Bruno Dantas e Vital do Rêgo.
13.2. Ministros-Substitutos presentes: Augusto Sherman Cavalcanti, Marcos Bemquerer Costa, André Luís de Carvalho e Weder de Oliveira.

RAIMUNDO CARREIRO

Trata-se de prestação de contas anuais da Agência Nacional de Transportes Terrestres (ANTT) , relativas ao exercício de 2012.
2.	Em instrução às peças 16, 17, 21 e 22, a Secretaria de Fiscalização de Infraestrutura Rodoviária e Aviação Civil (SeinfraRodoviaAviação) propôs julgar regulares com ressalvas as contas dos         Srs. Bernardo José Figueiredo Gonçalves de Oliveira (XXX.814.761-XX) e Ivo Borges de Lima (XXX.188.001-XX) , e regulares as dos demais responsáveis, in verbis:
“INTRODUÇÃO
	Cuidam os autos da prestação de contas anuais da Agência Nacional de Transportes Terrestres (ANTT) , referente ao exercício de 2012. O presente processo de contas foi organizado de forma individual, conforme classificação constante da IN-TCU 63/2010 e da DN-TCU 124/2012. Constam dos autos o relatório de gestão (peça 9) e as peças complementares elencadas no art. 2º da referida DN-TCU 124/2012 (peças 1-4) .
A ANTT foi criada pela Lei 10.233/2001 como entidade integrante da administração federal indireta submetida ao regime autárquico especial, vinculando-se atualmente ao Ministério da Infraestrutura e tendo por missão assegurar a adequada prestação de serviços de transporte terrestre.
O relatório de auditoria de gestão da Controladoria-Geral da União (CGU) contemplou todas as avaliações previstas no anexo IV da DN-TCU 124/2012. O órgão de controle interno analisou as principais ações finalísticas de competência da ANTT, o demonstrativo da execução física e financeira e os respectivos fatos que refletem nos resultados alcançados.
As constatações apontadas pela CGU estão sintetizadas no quadro abaixo (peça 5) :
Quadro 1 - Constatações e recomendações efetuadas pela CGU
	Constatação
	Recomendações

	1.1.1.1 - Não realização da pesquisa de satisfação dos usuários
	Recomendação 1: Que a Agência apresente no Plano de Providências o acompanhamento da execução dos contratos (de consultoria e aplicação da pesquisa) e a providência a ser adotada para cumprimento do cronograma apresentado, considerando que o prazo do Contrato de consultoria expira em 20/12/13.

	1.1.1.2 - Indefinição do planejamento estratégico 2013-2016
	Recomendação 1: Que a Diretoria determine prazo e urgência na finalização da consolidação e avaliação do planejamento 2009-2012.
Recomendação 2: Que a Diretoria provoque o MT para indicação do prazo para definição das diretrizes e orientações referentes ao planejamento estratégico do Ministério, visando a continuidade das ações do planejamento 2013-2016 da ANTT. Além disso, determine prazo e urgência na aprovação do planejamento 2013-2016 da Agência.

	1.1.3.1 - Inconformidades na gestão de TI
	Recomendação 1: Que a Diretoria determine prazo para revisão e aprovação do PDTI, bem como para aprovação da POSIC.
Recomendação 2: Que a Agência apresente quando da elaboração do Plano de Providências o acompanhamento da revisão e aprovação do PDTI, da aprovação e implementação da POSIC, e das realizações das reuniões dos Comitês Executivo de TI - CETI e Gestor de TI - CGTI.

	2.2.1.1 - Inexistência de identificação de riscos e de indicadores de gestão do atendimento das determinações do TCU e recomendações da CGU
	Recomendação 1: Que a AUDIT apresente quando da elaboração do Plano de Providências o cronograma de elaboração e instituição dos indicadores que permitam avaliar o cumprimento das determinações do TCU e recomendações da CGU. Ressalta-se a necessidade de considerar os prazos das determinações e recomendações por meio de uma mensuração do desempenho e sua comparação com metas preestabelecidas.

	2.2.2.1 - Insuficiência dos controles internos administrativos da UJ
	Recomendação 1: Que a Diretoria da Agência determine às suas unidades organizacionais (finalísticas: rodoviária, ferroviária, passageiros; cargas e fiscalização; e meio: regulação, planejamento, finanças, recursos logísticos e humanos, TI, compras e aquisições) a realização de levantamento dos processos de trabalho e do diagnóstico dos problemas, fragilidades e gargalos encontrados, visando a revisão e o aperfeiçoamento dos controles existentes, tal como realizado na reestruturação da Superintendência de Exploração de Infraestrutura Rodoviária (SUINF) . Além disso, que apresente, quando da elaboração do Plano de Providências, o detalhamento, o cronograma das etapas e os resultados desse processo de revisão e aperfeiçoamento dos controles internos.

	4.2.1.1 - Necessidade de padronização do processo de seleção das propostas de transferências
	Recomendação 1: Que a Diretoria da Agência determine prazo à SUEPE para submeter a minuta de normativo, além de determinar um prazo para aprovação do referido normativo.

Ao fim, a CGU considerou regulares com ressalva as contas de dois gestores (Jorge Luiz Macedo Bastos e Ivo Borges de Lima) em razão das constatações 1.1.1.1 e 2.2.2.1, relacionadas à pesquisa de satisfação dos usuários e aos controles internos administrativos (peças 6-7) .
EXAME TÉCNICO
Preliminarmente, os processos de contas de outros exercícios estão relacionados a seguir:
Quadro 2 - Processos de prestação de contas de outros exercícios
	Exercício
	Processo
	Acórdão
	Situação atual

	2002
	Processo 010.814/2003-8
	718/2004 - 2ª Câmara
	Encerrado

	2003
	Processo 010.136/2004-5
	413/2006 - 1ª Câmara
	Encerrado

	2004
	Processo 010.178/2005-3
	1.731/2007 - 1ª Câmara
	Encerrado

	2005
	Processo 012.691/2006-0
	2.195/2007 - 1ª Câmara
	Encerrado

	2006
	Processo 019.487/2007-6
	202/2009 - 1ª Câmara
	Encerrado

	2007
	Processo 017.595/2008-2
	3.068/2012 - 1ª Câmara
	Encerrado

	2008
	Processo 015.138/2009-3
	6.324/2012 - 2ª Câmara
	Encerrado

	2009
	Processo 020.539/2010-0
	764/2015 - Plenário
	Encerrado

	2010
	Processo 027.750/2011-6
	603/2015 - Plenário
	Encerrado

	2011
	Processo 040.111/2012-1
	2.178/2016 - 1ª Câmara
	Encerrado

	2012
	Processo 022.552/2013-8
	-
	Aberto

	2013
	Processo 019.497/2014-8
	956/2016 - 1ª Câmara
	Aberto

	2016
	Processo 013.117/2019-0
	-
	Aberto

Pertinente também registrar que não há processos apensados às presentes contas.
Considerando o lapso temporal em relação ao exercício das contas sob análise (2012) , o presente exame focará nas constatações assinaladas no relatório da CGU (1.1.1.1, 1.1.1.2, 1.1.3.1, 2.2.1.1, 2.2.2.1 e 4.2.1.1) , as quais podem impactar o mérito das gestões sob exame.
Com o fito de otimizar o tempo demandado para o saneamento dos autos e de viabilizar a coleta de informações da forma mais célere, foi realizada requisição eletrônica solicitando informações preliminares necessárias à instrução a fim de avaliar a necessidade de propor, ou não, a reiteração das recomendações formuladas pela CGU no âmbito desta instrução, tendo sempre em mente a racionalização administrativa e a economia processual, uma vez que, eventualmente, as situações que ensejaram as constatações já poderiam ter sido devidamente abordadas pela ANTT (peça 19) .
1.1. Constatação 1.1.1.1 - Não realização da pesquisa de satisfação dos usuários
1.1.1. O controle interno constatou a inexistência da pesquisa de satisfação dos usuários (PSU) com os serviços prestados pelas concessionárias de rodovias e ferrovias e permissionárias de transporte rodoviário de passageiros, sendo que a satisfação com a adequação dos serviços é uma imposição legal prevista no art. 6º, § 1º, da Lei 8.987/1995, c/c art. 28, inciso I, da Lei 10.233/2001 (peça 5, p. 20-24) .
1.1.2. A seu turno, a agência informou que, conforme memorando 82/2014-SUREG/ANTT, “o prazo para a conclusão da Pesquisa de Satisfação do Usuário e análise de resultados, contratualmente fixado para 31 de outubro de 2014, foi cumprido” (peça 19, p. 4) .
1.1.3. Em pesquisa ao sítio da agência, verifica-se que até o momento foram realizadas quatro PSU’s (2005, 2010, 2014 e 2017/2018) , razão pela qual tal situação dispensa maiores análises no âmbito da presente prestação de contas.
1.2. Constatação 1.1.1.2 - Indefinição do planejamento estratégico 2013-2016
1.2.1. O controle interno constatou que a consolidação e avaliação final do planejamento 2009-2012 não foi concluída e que não estavam sendo adotadas as providências adequadas para continuação e/ou implementação do planejamento 2013-2016 (peça 5, p. 24-27) .
1.2.2. A seu turno, a agência informou que a recomendação foi modificada em razão da mudança do planejamento de 2013-2016 para 2014-2017, estando pendente de atendimento (peça 19, p. 1) .
1.2.3. Esta mesma questão foi tratada na prestação de contas de 2013 (TC Processo 019.497/2014-8) . Veja-se excerto da análise efetuada naquela instrução:
27. O Mapa Estratégico da agência apresenta a missão e objetivos, porém não há um plano operacional vinculado ao objetivo estratégico, tampouco indicadores para acompanhamento de controle dos resultados.
28. No Relatório e Parecer Prévio sobre as Contas do Governo da República, referente ao exercício de 2013, foi dado destaque à governança regulatória nos setores de transportes, sendo uma das dimensões, o planejamento estratégico. Como conclusão observou-se, de maneira geral, que o modelo de gestão das agências não é orientado por um planejamento estratégico. Das seis agências reguladoras fiscalizadas, apenas a Agência Nacional de Aviação Civil (Anac) possuía um modelo de gestão orientado por um documento que formaliza o planejamento estratégico. Com relação à ANTT, não ficou evidenciado a existência de um planejamento estratégico nem o andamento de processos para sua elaboração.
29. Ademais, a Controlaria Geral da União, apontou uma descontinuidade do planejamento estratégico da Agência no ano de 2013, em função da autarquia aguardar a definição de diretrizes estratégicas por parte do Ministério dos Transportes. Diante disso, o novo ciclo de planejamento da ANTT foi definido para 2014-2017.
30. O planejamento estratégico é ferramenta de melhoria da gestão pública, sendo necessária que as organizações públicas aprimorem, continuamente, seus processos de gestão, bem como o uso coordenado de recursos visando obter os melhores resultados. Portanto, não há como mencionar boa governança e gestão sem um planejamento estratégico prévio. Além disso, cabe ressaltar que, além da existência do planejamento para uma boa gestão, é imprescindível o engajamento da alta administração da unidade para o sucesso da implementação do planejamento. [TC Processo 019.497/2014-8, peça 14, p. 4-5]
1.2.4. Ato contínuo, por meio do item 1.8.1 do Acórdão 956/2016-TCU-Primeira Câmara (rel. Min. Walton Alencar Rodrigues) , o Tribunal recomendou que a ANTT elaborasse um plano operacional com ações vinculadas aos objetivos estratégicos, com vistas a operacionalizar o mapa estratégico.
1.2.5. Conforme consta no relatório de auditoria de gestão da CGU, a ausência de indicadores de gestão na ANTT vem sendo constatada pelo órgão de controle interno pelo menos desde 2007. No que interessa às presentes contas de 2012, verifica-se que a agência não concluiu a tempo o relatório de avaliação do planejamento 2009-2012, o que, de fato e efetivamente, prejudicou a aprovação do planejamento para 2013-2016, de modo que, desconsiderando-se o ano de 2013, foi definido um novo ciclo de planejamento para 2014-2017.
1.2.6. Assim, entende-se que tal situação enseja a ressalva das contas de Bernardo José Figueiredo Gonçalves de Oliveira e Ivo Borges de Lima, que exerceram a função de Diretor-Geral no exercício de 2012, o primeiro até 18/2 e o segundo a partir de 24/2 (peças 2 e 20) . Por fim, pertinente registrar que a questão do plano operacional e das ações vinculadas aos objetivos estratégicos com vistas a operacionalizar o mapa estratégico do período de 2014-2017 será tratada por ocasião da instrução de mérito no TC Processo 019.497/2014-8 (contas do exercício de 2013) .
1.3. Constatação 1.1.3.1 - Inconformidades na gestão de TI
1.3.1. O controle interno constatou deficiências na aprovação, execução e/ou acompanhamento do Plano Diretor de Tecnologia da Informação (PDTI) , uma vez que 13 das 48 ações previstas para 2012 não foram concluídas. Além disso, constatou-se o acompanhamento inadequado do Planejamento Estratégico de Tecnologia da Informação (PETI) . Enfim, também foram constatadas falhas na composição dos Comitês Executivo e Gestor de TI (CETI e CGTI) e a não aprovação da Política de Segurança da Informação e Comunicação (PoSIC) (peça 5, p. 32-34) .
1.3.2. A seu turno, a agência informou que a recomendação está pendente (peça 19, p. 1) .
1.3.3. Da mesma forma que o item anterior, esta questão também foi tratada na prestação de contas de 2013 (TC Processo 019.497/2014-8) . Veja-se excerto da análise efetuada naquela instrução:
46. Conforme mencionado na Análise Gerencial deste Relatório, a governança de tecnologia da informação (TI) não é uma disciplina isolada, faz parte da governança corporativa da organização. A Resolução TCU 247/2011, de 7/12/11, dispõe que a governança de TI é o conjunto de diretrizes, estruturas organizacionais, processos e mecanismos de controle que visam a assegurar que as decisões e ações relativas à gestão e ao uso da TI mantenham-se alinhadas às necessidades institucionais e contribuam para o cumprimento da missão e o alcance das metas organizacionais.
47. Com relação à gestão de TI, a CGU vem apontando falhas no acompanhamento do Plano Diretor de tecnologia da Informação – PDTI, e aprovação inadequada, uma vez que treze das 48 ações previstas para 2012 não foram concluídas. Além disso, constatou-se o acompanhamento inadequado do Planejamento Estratégico de Tecnologia da Informação – PETI. Segundo consta do relatório (peça 6, p. 52) , tanto no PDTI como no PETI, o acompanhamento ou planejamento adequado poderia antever as situações que dificultam a sua implementação. 
48. Quanto à composição dos Comitês Executivo e Gestor de TI e a não aprovação da Política de Segurança da Informação e Comunicação – POSIC, ressaltou-se que já foram objeto de apontamento na Gestão 2011 da ANTT, com situação perdurando no exercício de 2013.
49. Como causa das impropriedades registra a falta de planejamento na área de TI, inexistência de controles internos institucionalizados e inexistência de mapeamento dos processos de trabalhos e pontos críticos da gerência de TI. Além disso, pondera que Diretoria da Agência não tem priorizado a gestão da tecnologia da informação, fato que diverge dos princípios da administração gerencial, que tem como principal insumo a informação e sua gestão (peça 6, p. 56) .
50. Em referência ao PDTI a jurisprudência desta Corte de Contas é clara no sentido da necessidade de sua aprovação, com vista ao atendimento do princípio da eficiência consagrado na Constituição Federal, art 37, caput, e à observância ao Decreto-Lei 200/67, art. 6º, inciso I, conforme Acórdão 594/2011-TCU-Plenário, 380/2011-TCU-Plenário e 111/2011-TCU-Plenário.
51. Quanto ao PETI a jurisprudência desta Corte é no sentido de que as deficiências no planejamento estratégico de negócio, uma das consequências da ausência ou deficiência no planejamento de longo prazo para a TI, consiste na impossibilidade de evidenciar cumprimento ao princípio constitucional da eficiência (Acórdão 1233/2012-TCU-Plenário, 2.523/2012-TCU-Plenário e 594/2011-TCU-Plenário) .
52. Outra consequência da ausência desse tipo de planejamento pode ser evidenciada no caso relatado no Acórdão 2023/2005-TCU-Plenário, quando, após o término (bem-sucedido) do desenvolvimento de um sistema que suportaria a implementação de uma ação do governo, houve um retardo de dois anos para que o sistema entrasse em produção. A causa do ocorrido foi que, devido à ausência de planejamento da TI como um todo, não foi prevista a substituição da infraestrutura tecnológica (servidores, equipamentos de rede etc) por outra de maior velocidade capaz de suportar o novo sistema.
53. Além disso, a ausência do PETI gera risco da ocorrência de aquisições ou contratações que não atendam à necessidade do órgão (efeito potencial) , ausência de projetos e ações estratégicos para atingimento de metas que orientem as propostas orçamentárias de interesse do órgão (efeito real) e a inexistência de instrumento gerencial que demonstre a estratégia de atuação da área de Tecnologia da Informação da ANTT (efeito real) , além da impossibilidade de avaliar se os recursos orçamentários destinados à aquisição de bens e serviços de TI foram empregados em sintonia com as reais necessidades do órgão (efeito real) (Acórdão 2.938/2010-TCU-Plenário) .
54. Quanto ao Comitê Gestor de TI, o TCU tem uma vasta jurisprudência sobre a necessidade de constituição desse Comitê com vistas a fomentar a eficiência na Administração Pública (Acórdão 866/2011-TCU-Plenário, 592/2011-TCU-Plenário e 1.382/2009-TCU-Plenário.
55. Além disso, o voto condutor do Acórdão 465/2011-TCU-Plenário, apresenta como um risco da ausência de um Comitê Gestor de TI a sobreposição de ações de TI por parte das áreas de negócio e a priorização inadequada das ações de TI. Ademais, um Comitê Gestor instituído, porém não atuante, equivale a um Comitê inexistente (Acórdão 1382/2009-TCU-Plenário) . [TC Processo 019.497/2014-8, peça 14, p. 7-8]
1.3.4. Logo, por meio do item 1.7.2 do precitado Acórdão 956/2016-TCU-Primeira Câmara, o Tribunal determinou que a ANTT elaborasse plano de ação explicitando o cronograma de medidas a adotar, acompanhado dos responsáveis por cada uma das ações elencadas, com vistas à elaboração do PDTI e do PETI.
1.3.5. De fato, vários precedentes desta Corte anteriores ao exercício sob exame já alertavam para os riscos relacionados à falta de planejamento na área de TI, tais como Acórdãos 2.023/2005 (rel. Min. Marcos Bemquerer) , 1.382/2009 (rel. Min. Benjamin Zymler) e 2.938/2010, 111/2011, 380/2011, 465/2011, 592/2011, 594/2011 e 866/2011 (rel. Min. Aroldo Cedraz) , todos do Plenário, o que não foi adequadamente priorizado pela ANTT naquela gestão.
1.3.6. Assim, entende-se que tal situação enseja a ressalva das contas de Bernardo José Figueiredo Gonçalves de Oliveira e Ivo Borges de Lima, que exerceram a função de Diretor-Geral no exercício de 2012. Por fim, pertinente registrar que o cumprimento da determinação referente à elaboração do PDTI e do PETI (item 1.7.2 do Acórdão 956/2016-TCU-Primeira Câmara) será tratado por ocasião da instrução de mérito no TC Processo 019.497/2014-8 (contas do exercício de 2013) .
1.4. Constatação 2.2.1.1 - Inexistência de identificação de riscos e de indicadores de gestão do atendimento das determinações do TCU e recomendações da CGU
1.4.1. O controle interno constatou a inexistência de indicadores que demonstrem o atendimento das determinações/recomendações do TCU e da CGU de forma a permitir o monitoramento da evolução e a implementação gradual do procedimento até sua efetiva conclusão (peça 5, p. 38-39) .
1.4.2. A seu turno, a agência informou que a recomendação foi atendida (peça 19, p. 1) .
1.4.3. De fato, verifica-se no item 2.6 do relatório de auditoria de gestão do exercício de 2013 elaborado pela CGU que: “a Auditoria Interna da Agência iniciou em 2013 a elaboração dos indicadores de acompanhamento das determinações. Além disso, o Plano Anual de Auditoria Interna (PAINT) 2014 definiu a avaliação de risco para o não atendimento das determinações, bem como os indicadores de desempenho do processo de acompanhamento do cumprimento destas” (peça 19, p. 17) . Ademais, observa-se que o PAINT 2019 da ANTT mantém tais itens como indicadores para medir o desempenho da auditoria interna (peça 19, p. 170) , razão pela qual tal situação dispensa maiores análises no âmbito da presente prestação de contas.
1.5. Constatação 2.2.2.1 - Insuficiência dos controles internos administrativos da UJ
1.5.1. O controle interno constatou a necessidade de aperfeiçoamento dos controles internos administrativos com vistas à melhoria da gestão e ao atingimento dos objetivos definidos, considerando-se recursos como financeiros, logísticos, tecnológicos e humanos (peça 5, p. 40-44) .
1.5.2. A seu turno, a agência informou que a recomendação está pendente (peça 19, p. 1) .
1.5.3. Esta questão também foi tratada na prestação de contas de 2013 (TC Processo 019.497/2014-8) , tal qual alguns itens anteriores. Veja-se excerto da análise efetuada naquela instrução:
34. De acordo com a CGU, tais problemas corroboram a necessidade de reestruturação das áreas (levantamento dos processos de trabalho/atividades, as competências, os normativos internos correlatos, a avaliação de risco demonstrando a criticidade das atividades, bem como as propostas e metas para melhoramento, aperfeiçoamento e atendimento dos objetivos) visando obter o diagnóstico completo dos controles internos existentes da Agência, e adotar as providências adequadas.
35. Na Auditoria Anual de Contas 2012, da análise da apresentação de Reestruturação da Superintendência de Exploração de Infraestrutura Rodoviária (SUINF) , observou-se que os aspectos tratados corroboram os problemas verificados nos controles internos administrativos existentes durante o período referente às Gestões 2008 a 2012 (controles realizados mediante planilhas eletrônicas com alimentação manual, controles descentralizados e ineficientes, controles sem padronização, inexistência de controles de documentos das concessões e das fiscalizações, falta de uniformidade devido à falta de treinamento, entre outros) . A reestruturação em questão mitigou de forma considerável os problemas identificados nos controles internos administrativos da SUINF.
36. Registre-se que essa reestruturação foi fomentada por meio de auditorias de conformidade realizadas pelo TCU, no qual constatou-se a existência de falhas nos procedimentos de fiscalização empregados pela ANTT, mais especificamente, da SUINF. Foi o caso das auditorias de conformidade na concessão para exploração dos trechos BR 101/SC e BR-116/376/PR (TC Processo 005.534/2011-9) , trechos BR-116/BA e BR-324/BA (TC Processo 009.222/2012-0) e BR-116/SP/PR (TC 001.554/2013 1) .
37.  Nesses trabalhos, verificou-se alto percentual de inexecuções contratuais. Além disso, constatou-se que a ANTT apresentou deficiências nos procedimentos de fiscalização, deixando de assegurar o cumprimento das obrigações contratuais, dos parâmetros de desempenho previstos e da qualidade do serviço prestado.
38. Após estes trabalhos, realizou-se auditoria operacional nos procedimentos para fiscalização das concessões rodoviárias a cargo da ANTT (TC Processo 006.351/2013-1) , no qual foram constatadas falhas nos mecanismos gerenciais dos contratos de concessão por deficiência da metodologia de acompanhamento de processos e ausência de sistemas para gerir as informações dos processos. 
39. Na fiscalização dos contratos de concessão, a equipe de auditoria verificou que a Agência não utiliza dados próprios para avaliar parte dos parâmetros de desempenho exigidos e que não há padronização na atuação dos fiscais. Nos processos de apuração de responsabilidade e de aplicação de penalidades, constatou-se demora injustificada no andamento desses processos e gargalos no fluxo processual. Por fim, a análise de projetos realizada pela Agência não contempla avaliação de risco, fazendo com que processos de diferentes complexidades sigam o mesmo rito processual.
40. Assim, foi realizada uma reestruturação da SUINF com vistas a cumprir com efetividade seu papel, de fiscalização das concessões rodoviárias.
41. Porém, a CGU vem apontando os mesmos problemas em outras superintendências da ANTT, como na Superintendência de Fiscalização – SUFIS e Superintendência de Serviços de Transportes de Passageiros - SUPAS, observando-se a necessidade de aperfeiçoamento, tal como ocorreu na SUINF. Do mesmo modo que na SUINF, na SUPAS, no exercício de 2013, também foi identificada a morosidade nos Processos Administrativos Ordinários, mitigada, na primeira superintendência, por meio de força tarefa, na qual foram utilizadas mão-de-obra de outras regionais e arranjos que facilitaram a análise e consequente redução do passivo.
42. Portanto, resta clara a necessidade contínua de aperfeiçoamento dos controles internos administrativos com vistas à melhoria da gestão, o que, consequentemente, possibilitará o atingimento dos objetivos definidos. Para tanto, devem ser sopesadas variáveis como recursos financeiros, logísticos, tecnológicos e humanos. 
43. Por todo o exposto, observa-se que os problemas na ANTT são sistêmicos, passando por várias áreas de sua estrutura organizacional, evidenciando o caráter global dessa deficiência. Não há definição, para fins de priorização de trabalhos, da criticidade e materialidade dos processos autuados e dos respectivos gargalos enfrentados pelas superintendências. [TC Processo 019.497/2014-8, peça 14, p. 6-7]
1.5.4. Consequentemente, por meio do item 1.7.1 do precitado Acórdão 956/2016-TCU-Primeira Câmara, o Tribunal determinou que a ANTT elaborasse e encaminhasse plano de ação referente à realização de levantamento dos processos de trabalho e do diagnóstico dos problemas, fragilidades e gargalos encontrados, visando a revisão e o aperfeiçoamento dos controles existentes, tal como realizado na reestruturação da SUINF.
1.5.5. De fato, verifica-se que apenas a SUINF passou por uma reestruturação que buscou mitigar os problemas identificados à época, ao passo que as demais superintendências continuaram apresentando as mesmas deficiências constatadas.
1.5.6. Assim, entende-se que tal situação enseja a ressalva das contas de Bernardo José Figueiredo Gonçalves de Oliveira e Ivo Borges de Lima, que exerceram a função de Diretor-Geral no exercício de 2012. Por fim, pertinente registrar que o cumprimento da determinação referente à realização de levantamento dos processos de trabalho e do diagnóstico dos problemas, fragilidades e gargalos encontrados (item 1.7.1 do Acórdão 956/2016-TCU-Primeira Câmara) será tratado por ocasião da instrução de mérito no TC Processo 019.497/2014-8 (contas do exercício de 2013) .
1.6. Constatação 4.2.1.1 - Necessidade de padronização do processo de seleção das propostas de transferências
1.6.1. O controle interno constatou que não havia normativo definindo o processo de trabalho referente à seleção das propostas nos instrumentos de transferência (peça 5, p. 54-55) .
1.6.2. A seu turno, a agência informou que a recomendação foi atendida (peça 19, p. 1) .
1.6.3. De fato, verifica-se que a recomendação da CGU foi atendida por meio do normativo interno aprovado pela Deliberação-ANTT 74/2014, revogada posteriormente pela Deliberação-ANTT 100/2017, atualmente em vigor, que disciplina a celebração, o acompanhamento e a fiscalização dos termos de cooperação (hoje denominados termos de execução descentralizada) celebrados no âmbito da agência (peça 19, p. 177-193) , razão pela qual tal situação dispensa maiores análises no âmbito da presente prestação de contas.
CONCLUSÃO
Nesta instrução, foi examinada a prestação das contas anuais de 2012 da ANTT.
Para o deslinde do processo, foram reanalisadas as irregularidades mais graves assinaladas no relatório da CGU (peça 5) , consideradas como de potencial impacto no mérito das gestões dos responsáveis no exercício. As constatações analisadas nestes autos podem ser sintetizadas conforme quadro abaixo:
Quadro 3 - Síntese das constatações analisadas nestes autos
	Item
	Constatações
	Síntese

	9.1
	1.1.1.1
	A pesquisa de satisfação dos usuários foi concluída e seus resultados analisados no prazo contratualmente fixado (31/10/2014) . Sem impacto no mérito da gestão.

	9.2
	1.1.1.2
	Não conclusão do relatório de avaliação do planejamento 2009-2012 e prejuízo à elaboração do planejamento para 2013-2016. Ressalva nas contas de Bernardo José Figueiredo Gonçalves de Oliveira e Ivo Borges de Lima.

	9.3
	1.1.3.1
	O planejamento na área de TI não foi adequadamente priorizado na gestão. Ressalva nas contas de Bernardo José Figueiredo Gonçalves de Oliveira e Ivo Borges de Lima.

	9.4
	2.2.1.1
	A partir de 2014 foram incorporados indicadores de desempenho da auditoria interna relacionados ao atendimento das determinações do TCU e recomendações da CGU. Sem impacto no mérito da gestão.

	9.5
	2.2.2.1
	Necessidade de aperfeiçoamento dos controles internos administrativos das demais superintendências, a exemplo do que ocorreu na SUINF. Ressalva nas contas de Bernardo José Figueiredo Gonçalves de Oliveira e Ivo Borges de Lima.

	9.6
	4.2.1.1
	Foi publicado normativo (inicialmente aprovado pela Deliberação-ANTT 74/2014, atualmente pela Deliberação-ANTT 100/2017) disciplinando a celebração, o acompanhamento e a fiscalização dos termos de cooperação celebrados no âmbito da agência. Sem impacto no mérito da gestão.

Opta-se, neste momento, em propor apenas a ressalva nas contas dos supracitados responsáveis em função das constatações 1.1.1.2, 1.1.3.1 e 2.2.2.1, haja vista que também estão sendo tratadas no TC Processo 019.497/2014-8 (prestação de contas do exercício de 2013) e foram objeto de recomendação/determinação do Tribunal por meio Acórdão 956/2016-TCU-Primeira Câmara, possibilitando que esta Corte tenha mais subsídios para se debruçar sobre tais questões.
PROPOSTA DE ENCAMINHAMENTO
Ante o exposto, submetem-se os autos à consideração superior, propondo:
1.7. julgar regulares com ressalva as contas dos seguintes responsáveis, com fundamento nos arts. 1º, inciso I, 16, inciso II, e 18 da Lei 8.443/1992: Bernardo José Figueiredo Gonçalves de Oliveira (XXX.814.761-XX) e Ivo Borges de Lima (XXX.188.001-XX) ;
1.8. julgar regulares as contas dos demais gestores listados no rol de responsáveis do exercício de 2012, com fundamento nos arts. 1º, inciso I, 16, inciso I, 17 e 23, inciso I, da Lei 8.443/1992;
1.9. dar ciência do acórdão que vier a ser proferido à unidade jurisdicionada e à Controladoria-Geral da União, para os fins cabíveis, destacando que o relatório e o voto que fundamentam a deliberação podem ser acessados por meio do endereço eletrônico www.tcu.gov.br/acordaos e que, caso haja interesse, o Tribunal pode encaminhar cópia desses documentos;
1.10. juntar cópia da deliberação que vier a ser proferida ao TC Processo 019.497/2014-8, que trata da prestação de contas do exercício de 2013 da unidade jurisdicionada;
1.11. arquivar os autos, com fundamento no art. 169, inciso III, do Regimento Interno do TCU.”
3.	O Ministério Público junto ao Tribunal de Contas da União, em pareceres às peças 18 e 23, da lavra do Subprocurador-Geral Lucas Rocha Furtado, manifestou-se “de acordo com a proposta oferecida pela Unidade Técnica”.
4.	É o relatório.

8.1. Débora Goelzer Fraga e outros, representando Agência Nacional de Transportes Terrestres.

Subprocurador-Geral Lucas Rocha Furtado.

PRESTAÇÃO DE CONTAS ORDINÁRIA. AGÊNCIA NACIONAL DE TRANSPORTES TERRESTRES. EXERCÍCIO DE 2012. IMPROPRIEDADES. CONTAS REGULARES COM RESSALVAS. QUITAÇÃO. ARQUIVAMENTO.

PRESTAÇÃO DE CONTAS (PC)

Secretaria de Fiscalização de Infraestrutura Rodoviária e de Aviação Civil (SeinfraRod).

Registro, inicialmente, que relato o presente processo por força do art. 152 do Regimento Interno do Tribunal de Contas da União – RI/TCU.	
Conforme assentado no relatório precedente, trata-se de prestação de contas anuais da Agência Nacional de Transportes Terrestres (ANTT) relativas ao exercício de 2012.
As peças que compõem a presente prestação de contas, organizadas na forma prescrita na Instrução Normativa TCU 63/2010 e Decisão Normativa TCU 124/2012, viabilizam a esta Corte a apreciação do mérito processual, sem adoção de medidas preliminares.
No Relatório de Auditoria de Gestão da Controladoria-Geral da União (CGU) , peça 5, o Órgão de Controle Interno apontou as seguintes constatações: 
1.1.1.1 - Não realização da pesquisa de satisfação dos usuários;
1.1.1.2 - Indefinição do planejamento estratégico 2013-2016;
1.1.3.1 - Inconformidades na gestão de TI;
2.2.1.1 - Inexistência de identificação de riscos e de indicadores de gestão do atendimento das determinações do TCU e recomendações da CGU;
2.2.2.1 - Insuficiência dos controles internos administrativos da UJ; e 
4.2.1.1 - Necessidade de padronização do processo de seleção das propostas de transferências.
A Secretaria de Fiscalização de Infraestrutura Rodoviária e Aviação Civil (SeinfraRodoviaAviação) , às peças 16 e 17 (retificadas, por inexatidão material pelas instruções às peças 21 e 22) , após exame técnico das referidas constatações, propôs julgar regulares com ressalvas as contas dos Srs. Bernardo José Figueiredo Gonçalves de Oliveira (CPF 066.814.761-04, Diretor-Geral Substituto durante 1º/01/2012 a 17/02/2012) e Ivo Borges de Lima (CPF 019.188.001-97, Diretor-Geral Substituto a partir de 24/02/2012) , e regulares as dos demais responsáveis, no que foi acompanhada pelo Ministério Público junto ao TCU, peças 18 e 23.
Razão assiste à unidade instrutiva e ao Parquet especializado. Vejamos. 
As ressalvas apontadas pela SeinfraRodoviaAviação recaem sobre os seguintes itens: Indefinição do planejamento estratégico 2013-2016; Inconformidades na gestão de TI; e Insuficiência dos controles internos administrativos da UJ.
Com efeito, a UJ não concluiu em tempo o relatório de avaliação do planejamento 2009-2012, impactando na aprovação do planejamento referente ao período 2013-2016 (peça 5, p. 26) .
No que toca à gestão de tecnologia da informação, constam do Relatório de Auditoria Anual de Contas (peça 5) : i) inexecução de 13 das 48 ações previstas no Plano Diretor de Tecnologia da Informação (PDTI) ; ii) acompanhamento inadequado do Planejamento Estratégico de Tecnologia da Informação (PETI) pela Gerência de Tecnologia da Informação; iii) não definição dos integrantes dos Comitês Executivo de TI e Gestor de TI; iv) disponibilização da estrutura de cargos de TI aquém do planejado; e v) não aprovação da Política de Segurança da informação e Comunicação (PoSIC) .
Atinente à insuficiência dos controles internos administrativos da UJ, a CGU consignou que, “com base nas avaliações da Auditoria Interna da ANTI sobre os controles internos da SUINF e SUPAS, observou-se que os controles existentes não foram suficientes para garantir que os objetivos estratégicos (Garantir o Atendirnento Adequado às Demandas do Usuário; Unificar e Padronizar Procedimentos de Fiscalização e Aperfeiçoar o Processo de Fiscalização) sejam atingidos de maneira plena; o que, consequentemente, dificulta o cumprimento da missão da Agência (Assegurar aos usuários adequada prestação de serviços de , transporte terrestre e exploração a infraestrutura rodo e ferroviária outorgada” (peça 5, p. 42) .
Isso posto, observo que, de fato, as constatações apontadas pelo Órgão de Controle Interno bem como pela SeinfraRodoviaAviação evidenciam impropriedades a ensejar ressalvas nas contas apresentadas a teor do inciso II do art. 16 da Lei 8.443/1992.
Por fim, quanto à proposta da unidade técnica no sentido de juntar cópia da presente deliberação ao TC Processo 019.497/2014-8 (que trata da prestação de contas do exercício de 2013 da UJ, de relatoria do Ministro Walton Alencar Rodrigues) , julgo pertinente o encaminhamento visto que pode, a juízo do Relator, ser profícuo ao julgamento das contas da ANTT relativas àquele exercício.
Destarte, não havendo quaisquer das ocorrências elencadas no inciso III do art. 16 da Lei 8.443/92, o pronunciamento da SeinfraRodoviaAviação, endossado pelo MP/TCU, deve ser acolhido.
Ante o exposto, acolho e faço constar das presentes razões de decidir as manifestações da unidade instrutiva às peças 16 e 17 (com os ajustes de inexatidão material realizados pelas instruções às peças 21 e 22) , às quais anuiu o Ministério Público junto ao TCU, peças 18 e 23, e voto no sentido de que seja adotado o Acórdão que ora submeto a este Colegiado.
TCU, Sala das Sessões Ministro Luciano Brandão Alves de Souza, em 1 de abril de 2020.
RAIMUNDO CARREIRO 
Relator